ACORDAO-COMPLETO-2428875

ACÓRDÃO 11851/2020 ATA 37/2020 - PRIMEIRA CÂMARA

VISTOS, relatados e discutidos estes autos de recurso de reconsideração interposto por Eunício Pereira de Novais, ex-prefeito de Morpará/BA, contra o Acórdão 15127/2018-TCU-Primeira Câmara;
ACORDAM os Ministros do Tribunal de Contas da União, reunidos em Sessão da 1ª Câmara, ante as razões expostas pelo Relator, em:
9.1. conhecer do recurso de reconsideração, consoante arts. 32, inciso I, e 33 da Lei 8.443/1992, para, no mérito, negar-lhe provimento;
9.2. dar ciência da presente deliberação ao recorrente.

Recurso de reconsideração interposto contra decisão que imputou débito e multa do artigo 57 da Lei 8.443/1992 ao ora recorrente, devido à aplicação irregular de recursos do Sistema Único de Saúde  SUS, recebidos pelo  município.

Primeira Câmara

Município de Morpará - BA.

3. Recorrente: Eunício Pereira de Novais (XXX.431.171-XX).

13.1. Ministros presentes: Walton Alencar Rodrigues (Presidente), Benjamin Zymler, Bruno Dantas e Vital do Rêgo (Relator).
13.2. Ministros-Substitutos presentes: Augusto Sherman Cavalcanti e Weder de Oliveira.

VITAL DO RÊGO

Ministro-Substituto Augusto Sherman Cavalcanti.

Adoto como relatório a instrução de mérito elaborada no âmbito da Secretaria de Recursos (peça 79) , a seguir transcrita, que contou com a anuência do escalão gerencial daquela unidade instrutiva (peça 80) , bem como do Ministério Público junto ao TCU, representado pelo Procurador Rodrigo Medeiros de Lima (peça 81) .
INTRODUÇÃO 
Trata-se de recurso de reconsideração interposto por Eunício Pereira de Novais (peça 64) , pelo qual contesta o Acórdão 15.127/2018-TCU-1.ª Câmara (rel. Ministro-Substituto Augusto Sherman Cavalcanti) , prolatado na Sessão Ordinária realizada em 27/11/2018 (peça 36) .
2.	A deliberação recorrida apresenta o seguinte teor:
9.1. considerar revéis os Srs. Eunício Pereira de Novais (CPF XXX.431.171-XX) e Aílton José de Oliveira (CPF XXX.810.215-XX) , nos termos do disposto no art. 12, § 3º, da Lei 8.443/92;
9.2. com fundamento nos arts. 1º, inciso I, 16, inciso III, alínea "c", da Lei 8.443/1992 c/c os arts. 19 e 23, inciso III, da mesma lei, julgar irregulares as contas dos Srs. Eunício Pereira de Novais (CPF XXX.431.171-XX) e Aílton José de Oliveira (CPF XXX.810.215-XX) , condenando-os solidariamente ao pagamento das quantias a seguir discriminadas, com a fixação do prazo de quinze dias, a contar das notificações, para que comprovem, perante este Tribunal (art. 214, inciso III, alínea "a", do Regimento Interno) , o recolhimento das dívidas aos cofres do Fundo Nacional de Saúde - FNS, atualizada monetariamente e acrescida dos juros de mora, calculados a partir das respectivas datas, até a data do recolhimento, na forma prevista na legislação em vigor:
	DATA DA OCORRÊNCIA
	VALOR ORIGINAL (R$) 

	06/10/2008
	2.000,00

	07/10/2008
	4.000,00

	21/10/2008
	6.400,00

	29/10/2008
	11.120,00

	31/10/2008
	4.800,00

	31/10/2008
	5.500,00

	21/11/2008
	12.187,50

	27/11/2008
	19.900,00

	10/12/2008
	79.986,50

	10/12/2008
	4.386,50

	23/12/2008
	12.201,00

	23/12/2008
	16.500,00

	30/12/2008
	2.500,00

	Total
	181.481,50

9.3. aplicar aos Srs. Eunício Pereira de Novais (CPF XXX.431.171-XX) e Aílton José de Oliveira (CPF XXX.810.215-XX) , individualmente, a multa prevista no art. 57 da Lei 8.443/1992, no valor de R$ 30.000,00 (trinta mil reais) , com a fixação do prazo de quinze dias, a contar da notificação, para que comprovem, perante este Tribunal (art. 214, inciso III, alínea "a", do Regimento Interno) , o recolhimento da dívida aos cofres do Tesouro Nacional, atualizada monetariamente desde a data deste acórdão até a do efetivo recolhimento, se for paga após o vencimento, na forma da legislação em vigor;
9.4. autorizar, desde logo, nos termos do art. 28, inciso II, da Lei 8.443/1992, a cobrança judicial das dívidas, caso não atendidas as notificações; e
9.5. dar ciência da presente deliberação ao Fundo Nacional de Saúde - FNS, bem como à Procuradoria da República no Estado da Bahia, nos termos do § 3º do art. 16 da Lei 8.443/1992, para as providências que considerar cabíveis.
HISTÓRICO 
3.	O presente processo cuidou originalmente de Tomada de Contas Especial - TCE instaurada pelo Fundo Nacional de Saúde - FNS em desfavor dos Srs. Eunício Pereira de Novais e Aílton José de Oliveira, respectivamente, ex-prefeito municipal e ex-secretário municipal de saúde de Morpará/BA (peça 1, p.49 e 57) .
4.	A motivação para a instauração das contas especiais foi a aplicação irregular de recursos do Sistema Único de Saúde - SUS recebidos pelo município, conforme apurado pelo Departamento Nacional de Auditoria do SUS - DENASUS e consignado nos Relatórios de Auditoria 7811/2009 (peça 2, p. 7-35) e seus complementos (peça 3, p. 165-179, peça 4, p. 105-118 e peça 5, p. 57-83) . O Relatório de TCE 150/2016 (peça 1, p. 49-56) indicou débito no valor original de R$ 400.104,08, com responsabilidade dos Srs. Eunício e Aílton. 
5.	No âmbito do TCU, a Secex/BA reduziu o débito para R$181.481,50 em valores originais (peças 10-12) , realizando a citação dos responsáveis (peças 13-26) , que se mantiveram silentes.
6.	Pelo Acórdão 15.127/2018-TCU-1.ª Câmara, ora recorrido, foi imputado débito solidário aos responsáveis acima identificados, além de aplicadas multas individuais com fulcro no artigo 57, da Lei 8.443/1992. Posteriormente, o Sr. Eunício apresentou embargos de declaração ao aresto (peça 41) . Em resumo, alegou ter havido omissão e obscuridade relativamente a um pedido de fixação de prazo, autuado em 13/4/2018, para manifestar-se acerca de sua citação, que considerou inválida (peça 28) . Os embargos foram conhecidos e rejeitados pelo Acórdão 1.850/2019-TCU-1.ª Câmara (peça 52) (rel. Min. Subs. Augusto Sherman Cavalcanti) .
EXAME DE ADMISSIBILIDADE
7.	Em exame preliminar de admissibilidade, esta secretaria propôs conhecer o recurso de Eunício Pereira de Novais (peças 65-66) , suspendendo-se os efeitos dos itens 9.2, 9.3 e 9.4 do Acórdão 15.127/2018-TCU-1.ª Câmara, o que foi ratificado por Despacho do Ministro Vital do Rêgo (peça 68) . 
EXAME DE MÉRITO
8.	Delimitação do recurso
8.1.	Constitui objeto do recurso de Eunício Pereira de Novais definir se a sua citação foi nula, cabendo restituir-lhe algum prazo para a apresentação de alegações de defesa.
9.	Da Citação 
9.1.	O recorrente argumenta que sua citação foi nula, pois os endereços utilizados para a citação considerada válida divergem de seu endereço atual. Aduz que caberia promover a citação por edital, em observância ao artigo 179, II e III, do Regimento Interno/TCU, ao invés de utilizar "um dos endereços em que o Recorrente morou, um dos endereços cadastrados por uma das diversas empresas prestadoras de serviço público".
9.2.	Conclui afirmando que após comparecer aos autos, por seu advogado, o Tribunal não lhe concedeu expressamente um prazo para responder à citação, conforme solicitado, o que contraria o artigo 160 do Regimento Interno/TCU.
9.3.	Ao final requer a anulação do Acórdão 15.127/2018-TCU-1.ª Câmara e a restituição do prazo para apresentação de alegações de defesa. 
Análise
9.4.	Inicialmente a Secex/Bahia pretendeu citar o Sr. Eunício pelo Ofício 2.465/2017-TCU/Secex-BA, de 5/9/2017, utilizando endereço constante da base de dados da Receita Federal (peça 13 e 16) . Os Correios atestaram a ausência do destinatário após três tentativas frustradas de entregar-lhe o documento (peça 17) . 
9.5.	O Ofício 2.752/2017-TCU/Secex-BA, de 2/10/2017, foi então encaminhado para o mesmo endereço, em nova tentativa de citar o responsável (peça 19) , mas, igualmente os Correios não conseguiram realizar sua entrega por ausência de pessoa apta a recebê-lo (peça 21) .
9.6.	Diante disso, foram encaminhados os Ofícios 3110/2017-TCU/Secex/BA e 3111/2017-TCU/Secex/BA, ambos de 1º/11/2017 (peças 23 e 24) , para endereço cadastrado no site da Companhia de Eletricidade do Estado da Bahia - Coelba (peça 22) como sendo do Sr. Eunício, os quais foram recebidos em 24/11/2017 (peças 25-26) por pessoa diversa do responsável. Em consulta a sistemas internos do TCU, detectou-se que o signatário do ofício de citação (Wesley Alves de Novais) é filho do recorrente Eunício Pereira de Novais.
9.7.	Em 13/4/2018, foi autuado pedido de concessão de prazo para apresentação de resposta à citação do ex-prefeito, sem restar especificado de que modo o responsável teve ciência do encaminhamento de ofício citatório para seu antigo endereço. O documento com o pedido foi recebido no Tribunal em 11/4/2018, segundo o sistema informatizado e-TCU (peça 28) . Além do pedido foram apresentados comprovantes do endereço atual do Sr. Eunício (peças 29-30) , o qual coincide com o endereço para o qual foram dirigidos os supracitados Ofícios 2.465/2017-TCU/Secex-BA e 2.752/2017-TCU/Secex-BA. Antes, em 6/3/2018, havia sido autuada procuração outorgada pelo responsável ao seu advogado e com data de 11/1/2018 (peça 27) .
9.8.	Feitas essas considerações, nota-se que a citação editalícia defendida pelo causídico é em geral um procedimento desvantajoso para o responsável, pois o cidadão comum não costuma ter por hábito pesquisar editais porventura emitidos por órgãos ou entidades de qualquer natureza e que a ele se destinem. Ainda assim, de fato o artigo 22, III, da Lei Orgânica/TCU, bem como o artigo 179, III, do Regimento Interno/TCU, preveem a citação por edital na hipótese de o responsável não ser localizado, medida que poderia ter sido adotada, embora, a rigor, os Correios não tenham entregue dois ofícios citatório no endereço atual do Sr. Eunício por ausência de alguma pessoa para recebê-los, ou seja, não houve propriamente a não localização do responsável. 
9.9.	De todo modo, é pacífico na jurisprudência do TCU que o comparecimento espontâneo do responsável aos autos - mesmo que por intermédio de advogado constituído - supre a falta da citação ou da audiência, desde que após a determinação do Tribunal ou do relator para a realização desses atos processuais, conforme o artigo 179, §4º do Regimento Interno/TCU (v.g. Acórdãos 323/2008, 4.193/2011 e 6.503/2012, todos da 1.ª Câmara/TCU; relatores, respectivamente,  Ministros Augusto Sherman, Ubiratan Aguiar e Marcos Bemquerer) .
9.10.	Esse entendimento jurisprudencial acolhe, no âmbito da Corte de Contas, o disposto no artigo 239, §1.º do Código de Processo Civil (artigo 214, §1.º do CPC/1973) , cabendo ressaltar que na ausência de normas internas específicas aplicam-se, analógica e subsidiariamente, no que couber, as disposições do Código de Processo Civil (Súmula-TCU 103) .
9.11.	A jurisprudência do Superior Tribunal de Justiça sobre o tema também se mostra pacífica e na mesma linha, (Resp 120.002/SP, Dj de 02/08/2004, 4.ª Turma, rel. Min. Fernando Gonçalves; AgRg no Resp 1.280.911/SP, 4.ª Turma, Dje de 25/02/2016, Rel. Marco Buzzi e RHC 80752/SP, Dje de 22/03/2017, 3.ª Turma, rel. Min. Paulo de Tarso Sanseverino) .
9.12.	Assim, considerando que a procuração outorgada ao advogado no caso presente (peça 27) , estabelece que àquele profissional caberia atuar "realizando tudo quanto for necessário para o fiel cumprimento deste mandato", e que a petição à peça 28 manifestou expressamente a intenção de apresentar defesa no processo, mostra-se razoável considerar o encaminhamento desse documento ao Tribunal, em 6/3/2018, como um comparecimento espontâneo do responsável aos autos.
9.13.	A propósito, a partir da apresentação de procuração, em 6/3/2018, ainda transcorreram mais quatro meses até a tramitação do processo pela Secex/Bahia ao Ministério Público/TCU em 6/7/2018, data em que também foi autuado o pronunciamento final daquela secretaria, ou seja, encerrando assim a fase instrutiva do processo (peça 34) . Inclusive, enquanto os autos se encontravam na carga da unidade técnica estadual o responsável poderia ter juntado fatos novos, conforme preconiza o artigo 160, §§1.º e 2º, do Regimento Interno do Tribunal, mesmo artigo ao qual alude o advogado no recurso em exame (Acórdão 580/2019-TCU-Plenário; Rel. Walton Alencar) .
 9.14.	Em conclusão, houve tempo demasiado longo para a apresentação das alegações de defesa pelo Sr. Eunício, ainda que na ausência de expressa fixação de prazo para que o fizesse, podendo exercer com plenitude o contraditório e a sua defesa. No entanto, na época, assim como agora em sede de recurso de reconsideração, optou por não apresentar quaisquer fatos e argumentos relacionados diretamente ao mérito do processo.
CONCLUSÃO
10.	Das análises anteriores conclui-se que o comparecimento do responsável aos autos, por intermédio de seu advogado, quando protocolizou pedido de fixação de prazo para resposta de citação, supriu eventual falha no procedimento citatório promovido pela unidade técnica, havendo transcorrido, inclusive, tempo demasiado longo para o exercício do contraditório e da ampla defesa até o encerramento da fase instrutiva pela Secex/BA. 
DA PROPOSTA DE ENCAMINHAMENTO
11.	Ante o exposto, submete-se à consideração superior a presente análise do recurso de reconsideração interposto por Eunício Pereira de Novais contra o Acórdão 15.127/2018-TCU-1.ª Câmara propondo-se, com fundamento nos artigos 32, I e 33, da Lei 8.443/1992, e artigo 285, do Regimento Interno/TCU:
a) conhecer do recurso e, no mérito, negar-lhe provimento; 
b) dar conhecimento da decisão que vier a ser proferida ao recorrente e demais interessados.
É o relatório.

Túlio Tavares Florence (OAB/BA 31.174).

Procurador Rodrigo Medeiros de Lima.

RECURSO DE RECONSIDERAÇÃO. TOMADA DE CONTAS ESPECIAL. RECURSOS DO SUS. AUDITORIA DO DENASUS. RECORRENTE ALEGA NULIDADE DA CITAÇÃO. NÃO OCORRÊNCIA. UTILIZAÇÃO DE ENDEREÇO CONSTANTE EM BASE PÚBLICA DE DADOS E COMPARECIMENTO ESPONTÂNEO AOS AUTOS. CONHECIMENTO. NÃO PROVIMENTO.

TOMADA DE CONTAS ESPECIAL (TCE)

Secretaria de Recursos (Serur).

Trata-se de recurso de reconsideração interposto por Eunício Pereira de Novais (peça 64) , ex-prefeito de Morpará/BA, em face do Acórdão 15127/2018-TCU-Primeira Câmara.
Na origem, o processo tratou de tomada de contas especial (TCE) instaurada pelo Fundo Nacional de Saúde - FNS em desfavor dos Srs. Eunício Pereira de Novais e Aílton José de Oliveira, ex-prefeito e ex-secretário municipal de Saúde, respectivamente, devido à aplicação irregular de recursos do Sistema Único de Saúde - SUS recebidos pelo município, conforme apurado pelo Departamento Nacional de Auditoria do SUS - Denasus (peça 2, p. 7-35) .
O tomador de contas concluiu por responsabilizar os ex-gestores pelo débito no valor original de R$ 400.104,08. 
No âmbito do TCU, a Secex/BA reduziu o débito para o valor histórico de R$ 181.481,50 (peças 10-12) , realizando a citação dos responsáveis (peças 13-26) , que se mantiveram silentes.
Diante disso, o Acórdão 15127/2018-TCU-Primeira Câmara, ora recorrido, imputou débito solidário aos responsáveis acima identificados, além de aplicar a eles multas individuais, com fulcro no artigo 57 da Lei 8.443/1992. 
No presente momento processual, o recorrente argumenta que sua citação foi nula, pois os endereços utilizados nos expedientes divergem de seu endereço atual. Aduz que caberia promover a citação por edital, em observância ao artigo 179, incisos II e III, do Regimento Interno do TCU, ao invés de utilizar "[...] um dos endereços em que o recorrente morou, ou um dos endereços cadastrados por uma das diversas empresas prestadoras de serviço público".
Finaliza afirmando que, após comparecer aos autos, por seu advogado, o Tribunal não lhe concedeu expressamente um prazo para responder à citação, conforme solicitado, o que contraria o artigo 160 do Regimento Interno do TCU. Diante disso, requer a anulação do acórdão recorrido e a restituição do prazo para apresentação de alegações de defesa. 
A Serur concluiu que o comparecimento do responsável aos autos, por intermédio de seu advogado, quando protocolizou pedido de fixação de prazo para resposta de citação (peça 28) , supriu eventual falha no procedimento citatório, havendo transcorrido, inclusive, tempo demasiado longo para o exercício do contraditório e da ampla defesa até o encerramento da fase instrutiva pela então Secex/BA.
Desse modo, propôs conhecer do presente recurso para, no mérito, considerá-lo improcedente, posição endossada pelo Ministério Público junto ao TCU.
Manifesto-me de acordo com a proposta da unidade técnica, corroborada pelo MPTCU, razão pela qual incorporo os fundamentos lançados no relatório precedente às minhas razões de decidir, sem prejuízo de promover a análise a seguir.
Quanto aos questionamentos acerca da validade da citação, teço as seguintes considerações sobre os procedimentos adotados.
Em 5/9/2017, a então Secex/Bahia expediu o ofício de citação 2.465/2017-TCU/Secex-BA, utilizando endereço constante da base de dados da Receita Federal (peças 13 e 16) . Os Correios atestaram a ausência do destinatário após três tentativas frustradas de entrega do documento (peça 17) . 
Em 2/10/2017, em nova tentativa de citar o responsável (peça 19) , a unidade técnica encaminhou, para o mesmo endereço anterior, o Ofício 2.752/2017-TCU/Secex-BA, mas, igualmente os Correios não conseguiram realizar sua entrega por ausência de pessoa apta a recebê-lo (peça 21) .
Diante disso, em 1/11/2017 (peças 23 e 24) , foram encaminhados os Ofícios 3.110/2017-TCU/Secex/BA e 3.111/2017-TCU/Secex/BA para o endereço cadastrado no site da Companhia de Eletricidade do Estado da Bahia - Coelba (peça 22) , como sendo do Sr. Eunício. 
Os expedientes foram recebidos, em 24/11/2017 (peças 25-26) , por Wesley Alves de Novais. Em consulta a sistemas internos do TCU, a unidade técnica detectou que o signatário do aviso de recebimento é filho do recorrente Eunício Pereira de Novais.
Em 13/4/2018, o responsável compareceu aos autos, por meio de seu advogado, para solicitar pedido de concessão de prazo para apresentação de resposta à citação (peça 28) .
Alegou que o ofício de citação - referindo-se ao recebido por Wesley Alves de Novais - havia sido encaminhado para seu antigo endereço, consoante o seguinte trecho: "A carta de citação foi entregue no antigo endereço do peticionante, que reside há 8 (oito) anos na Rua Tiradentes, 758, Centro, Ibotirama/BA, CEP 47.520.000" (peça 28) . 
No histórico do processo, ainda é possível verificar que, em 6/3/2018, foi juntada procuração em que o responsável outorga poderes ao seu advogado para atuar nos autos, datada de 11/1/2018 (peça 27) .
De início, observo que o endereço informado pelo responsável como sua residência atual é o mesmo constante nos sistemas da Receita Federal e para o qual foram dirigidos os supracitados Ofícios 2.465/2017-TCU/Secex-BA e 2.752/2017-TCU/Secex-BA (peças 29-30) . 
Cabe ressaltar que o Cadastro de Pessoas Físicas da Receita Federal é uma importante ferramenta para a identificação do domicílio de pessoas que devam ser notificadas para, em o querendo, apresentarem defesa nos processos no âmbito desta Corte de Contas. A consulta a esse cadastro é o procedimento padrão adotado para tanto pelas unidades técnicas do TCU.
No presente caso, em que pese os Correios não terem conseguido realizar a entrega "por ausência de pessoa apta a recebê-lo", é possível verificar, a partir da própria declaração do responsável à peça 28, ao afirmar que morava há oito anos naquele endereço constante nos cadastros da Receita Federal (peça 28) , que os primeiros ofícios foram endereçados para o local correto de sua residência. 
Não obstante isso, considerando que a notificação não foi efetivada, a unidade técnica, observando o disposto no art. 256, § 3º, do Código de Processo Civil, aplicado subsidiariamente no âmbito desta Corte de Contas (art. 298 do Regimento Interno do TCU, Súmula-TCU 103) , promoveu pesquisas junto a cadastros de órgãos públicos ou concessionárias de serviços públicos (v.g. empresas de telefonia e de fornecimento de energia elétrica) (Acórdão 1323/2016-TCU-Plenário - Rel. Min. Benjamin Zymler) . 
Identificou no site da Companhia de Eletricidade do Estado da Bahia - Coelba (peça 22) endereço cadastrado como sendo do Sr. Eunício. O ofício enviado para o aludido endereço foi recebido por pessoa diversa, identificada, de acordo com os sistemas do TCU, como seu filho, o que não invalida a notificação. Explico.
 O recebimento de notificação por pessoa diversa é considerado válido pelo Tribunal, desde que o endereço tenha sido obtido em fonte de dados oficial, conforme sua jurisprudência:
Para a validade da citação, não é necessário que a comunicação processual seja pessoalmente entregue ao destinatário, bastando que o ofício com o aviso de recebimento dos Correios (AR) seja recebido no endereço do responsável, obtido em fonte de dados oficial, a exemplo da base da Receita Federal." - Enunciado, Acórdão 316/2018-TCU-Plenário, Relator Min. Vital do Rêgo.
É válida a citação feita mediante carta registrada, com aviso de recebimento que comprove a entrega no endereço do destinatário. Para validade da comunicação processual não é necessário que o aviso de recebimento seja assinado pelo próprio destinatário. - Enunciado, Acórdão 3254/2015-TCU-Primeira Câmara, Relator Min. Benjamin Zymler.
Cabe ao usuário manter atualizado seus dados nos bancos de dados públicos oficiais (Acórdão 1323/2016-TCU-Plenário) .
Ademais, consoante a jurisprudência, quer desta Corte de Contas quer do Poder Judiciário, o chamamento pela via editalícia é medida extrema, a ser adotada após o exaurimento das tentativas de localizar o responsável, por se encontrar em local "desconhecido e incerto", hipótese que não se amolda ao presente caso. Nesse sentido, menciono o seguinte trecho do voto condutor do Acórdão 1968/2015-TCU-Primeira Câmara:
A notificação por edital é procedimento excepcional porquanto apenas se presume que o responsável teve ciência dos termos da ação de controle externo movida em seu desfavor. Dessa forma, e lastreada no princípio constitucional da ampla defesa, a Lei Orgânica do TCU estabelece que esse tipo de comunicação fica adstrito às situações em que o destinatário não possa ser encontrado (art. 22, III) .
Não bastasse isso, é entendimento pacífico nesta Casa que o comparecimento espontâneo do responsável aos autos - mesmo que por intermédio de advogado constituído - supre eventuais faltas na citação ou na audiência, desde que após a determinação do Tribunal ou do relator para a realização desses atos processuais (Enunciado, Acórdão 1514/2008-TCU-Primeira Câmara, Relator Min. Guilherme Palmeira) . 
É o que dispõe o Regimento Interno do TCU no seu art. 179, § 4º:
"§ 4º Supre a falta da citação ou da audiência o comparecimento espontâneo do responsável, desde que havido após a determinação do Tribunal ou do relator prevista no inciso II ou III do art. 202."
Considerando que a procuração outorgada ao advogado no caso presente (peça 27) estabelece que, àquele profissional, caberia atuar "realizando tudo quanto for necessário para o fiel cumprimento deste mandato", e que a petição à peça 28, datada de 6/3/2018, manifestou expressamente a intenção de apresentar defesa no processo, é possível concluir que o encaminhamento desses documentos ao Tribunal configuram inequívoco comparecimento espontâneo do responsável aos autos para fins de suprir qualquer hipotética falha na citação.
A propósito, a partir da apresentação de procuração, em 6/3/2018, ainda transcorreram mais quatro meses até a tramitação do processo pela então Secex/Bahia ao Ministério Público/TCU, em 6/7/2018, quando foi encerrada a fase instrutiva do processo (peça 34) . 
Enquanto os autos se encontravam na carga da unidade técnica estadual, o responsável poderia ter juntado fatos novos, conforme preconiza o artigo 160, §§1.º e 2º, do Regimento Interno do Tribunal, mesmo artigo ao qual alude o advogado no recurso em exame (Acórdão 580/2019-TCU-Plenário; Rel. Walton Alencar) :
Art. 160. As alegações de defesa e as razões de justificativa serão admitidas dentro do prazo determinado na citação ou na audiência. 
§ 1º Desde a constituição do processo até o término da etapa de instrução, é facultada à parte a juntada de documentos novos. 
§ 2º Considera-se terminada a etapa de instrução do processo no momento em que o titular da unidade técnica emitir seu parecer conclusivo, sem prejuízo do disposto no § 3º do art. 157.
Desse modo, houve tempo suficiente para a apresentação das alegações de defesa pelo Sr. Eunício, de modo que não há que se cogitar violação aos princípios do contraditório e da ampla defesa. Chama ainda a atenção o fato de que, tanto à época do comparecimento espontâneo quanto no presente momento, em sede de recurso de reconsideração, o responsável optou por não apresentar quaisquer fatos e argumentos relacionados diretamente ao mérito do processo.
Assim, aduzindo que o argumento recursal (suposta nulidade da citação) restou afastado, seja pela demonstração da ocorrência de citação válida direcionada a endereço constante de cadastro de órgão público, seja pelo comparecimento espontâneo da parte aos autos, capaz de suprir qualquer hipotética falha na citação, acompanho a proposta da unidade técnica e do MPTCU, para conhecer do recurso e, no mérito, negar-lhe provimento.
	Ante o exposto, VOTO para que o Tribunal aprove a minuta de Acórdão que ora submeto à consideração deste Colegiado.
TCU, Sala das Sessões Ministro Luciano Brandão Alves de Souza, em 20 de outubro de 2020.
Ministro VITAL DO RÊGO 
Relator